【裁判字號】    98,訴,385
【裁判日期】    990531
【裁判案由】    損害賠償
【裁判全文】
臺灣雲林地方法院民事判決               98年度訴字第385號
原      告  乙○○
            丙○○○
上二人共同
訴訟代理人  蔡金保律師
被      告  甲○○
                      5巷1弄9號
            戊○○
                      巷18弄6號
            丁○○
上列當事人間因恐嚇事件，原告於刑事訴訟程序中提起請求損害
賠償之附帶民事訴訟（98年度附民字第54號），經本院刑事庭裁
定移送民事庭，本院於民國99年5 月18日言詞辯論終結，判決如
下：
主  文
被告應連帶給付原告各新台幣壹拾萬元，及自民國九十九年一月
八日起，至清償日止，按年息百分之五計算之利息。
原告其餘之訴駁回。
訴訟費用由被告連帶負擔五分之一，餘由原告負擔。
本判決第一項得為假執行。
原告其餘假執行之聲請駁回。
    事  實
甲、原告方面：
壹、聲明：
一、被告應連帶給付原告乙○○新台幣（下同）50萬元、給付原
    告丙○○○50萬元，及均自起訴狀繕本送達之翌日即民國（
    下同）99年1 月8 日起至清償日止，按年息百分之五計算之
    利息。
二、原告願供擔保，請准予宣告假執行。
三、訴訟費用由被告連帶負擔。
貳、陳述：
一、原告因積欠訴外人陳景如飼料錢23萬元，訴外人陳景如委託
    被告三人代為處理，97年3 月13日下午16時30分許，被告三
    人前往原告位於雲林縣台西鄉○○村○○路155 巷100 號之
    住所協調逾期帳款處理問題，被告三人出示訴外人陳景如之
    委託書，喝令原告二人需每月分期償還1 萬元，並強迫原告
    丙○○○要簽下連帶保證人還款切結書，嗣因原告無力償還
    ，被告三人在97年4 月間前往原告住家張貼「乙○○先生，
    希望你們二位老人家說話算話，欠人錢還錢是天公地道，不
    要在躲避，如有問題請和我聯絡0000000000之字條」，致令
    原告心生恐懼，不敢住在家裡，案經刑事判決恐嚇部分有罪
    確定（臺灣雲林地方法院98年度易字第291 號、臺灣高等法
    院臺南分院98年度上易字第699 號）。
二、被告甲○○以「如果不還錢，要到原告家搬東西，或派人值
    班」、「一個月要還5 仟元，是要還到死嗎？」之言語恐嚇
    原告二人，且被告三人年輕力壯，就算只有一人出言脅迫，
    對年紀不輕的原告二人而言，足生威嚇之作用。且被告三人
    若沒有恐嚇原告二人，為何要原告乙○○簽立每月償還1萬
    元之切結書，還要原告丙○○○當連帶保證人？
三、原告二人自97年3 月13日及97年4 月間受被告三人恐嚇後，
    有家歸不得而在外流浪，錐心刺骨之痛，實非筆墨所能形容
    ，爰各請求50萬元之精神慰撫金，以資慰藉。
乙、被告方面：
壹、聲明：
一、原告之訴均駁回。
二、訴訟費用由原告負擔。
貳、陳述：
一、本件原告二人明知其自身積欠債務卻不願還款，反以被告三
    人恐嚇為由藉故拖延該筆債務，又稱係因被告等恐嚇等行為
    造成其心生恐懼不敢在家居住云云，要求被告三人負賠償責
    任，惟原告所述與事實不符，其請求顯令被告三人不服。
二、被告甲○○並未向原告二人說「要還到死」或「找人來他家
    值班或找人搬東西的事」，簽立那張切結書是被告甲○○與
    原告簽的沒錯。被告甲○○那時要求原告每個月還1 萬元，
    但原告說只能還5 仟元，被告甲○○係向原告二人說如果原
    告的經濟狀況不好，每月還5 仟以下也沒關係，所以原告二
    人才會簽這個切結書。切結書是原告二人自己甘願簽立的，
    沒有脅迫的事實。
三、原告乙○○有說簽切結書是被告甲○○和他談的，被告戊○○只坐在旁邊而已，並沒有在旁助勢，而被告丁○○當時在
    車上，亦無在場助勢。
四、被告三人當初是向原告二人說「一個月還5 仟是要還到何時
    ？」，而且當時被告三人是好意提醒原告人，說這沒多少錢
    ，不需要動用到法院的資源，到時候法院派人來查封、搬東
    西，這樣反而不好。
五、原告二人縱認係因被告三人之恐嚇行為致不敢居住在家中，
    然究欲居住何地，乃其自主意思所決定，並非他人得以干涉
    ，原告二人是否願意居住在家中，並非被告三人得以支配，
    亦與被告之行為無因果關係，依民法第184 條規定，若無相
    當之因果關係存在，則侵權行為無法成立。
    理    由
壹、程序方面：
    按刑事庭移送民事庭之附帶民事訴訟，僅移送前之訴訟程序
    準用關於刑事訴訟之規定，若移送後之訴訟程序，則應適用
    民事訴訟法，此觀刑事訴訟法第490 條及其但書之規定自明
    。故原告於移送後為訴之變更、追加，是否合法，自應依民
    事訴訟法之規定予以審查（最高法院97年度台抗字第253 號
    裁判酌參）。又按訴狀送達後，原告不得將原訴變更或追加
    他訴，但擴張或減縮應受判決事項之聲明者，不在此限，民
    事訴訟法第255 條第1 項第3 款定有明文。本件原告在訴狀
    送達被告後，於本院99年5 月18日言詞辯論時將請求被告連
    帶給付之金額由4665,764元減縮為請求被告連帶給付原告各
    50萬元，依上開規定，於法並無不合。
貳、兩造不爭執事項：
一、被告三人均是鴻丞法律聯合事務所（下稱鴻丞法律事務所）
    之職員，替人處理逾期應收帳款業務。因訴外人陳景如經營
    之吉生飼料有限公司與原告乙○○間存有23萬元之債務糾紛
    ，訴外人陳景如乃於97年3 月13日與被告丁○○簽約，而委
    託鴻丞法律事務所代為處理上開逾期應收帳款。
二、被告三人於97年3 月13日下午16時30分許，共同前往原告乙○○、丙○○○位於雲林縣臺西鄉○○村○○路155 巷100
    號之住所，向原告乙○○、丙○○○催討上開債務。
三、原告乙○○、丙○○○夫妻於被告三人在其住處催討債務時
    簽立還款切結書，其中原告乙○○是立切結書人，原告丙○○○是連帶保證人，二人切結願意每月於25日清償吉生飼料
    有限公司1 萬元，並在上開還款切結書上簽名。
四、被告甲○○於97年4 月間某日，至原告乙○○住處張貼書有
    「乙○○先生希望你們二位老人家說話算話，欠人錢還錢是
    天公地道，不要在躲避，如有問題請和我聯絡！0000000000
     」之字條。
五、被告三人經本院98年度易字第291 號、臺灣高等法院臺南分
    院（下稱台南高分院）98年度上易字第699 號刑事判決確定
    ，認被告三人成立共同脅迫使人行無意義之事罪。
、兩造爭執之事項：
一、被告甲○○是否有對有對原告二人說：「如果不還錢，要到
    原告家搬東西，或派人來值班」、「一個月要還5 仟元，是
    要還到死嗎？」，恐嚇原告二人？而被告戊○○、被告丁○○是否在場助勢加深原告二人之恐懼？
二、原告二人是否得分別請求被告三人連帶賠償精神慰撫金？若
    是，金額各以多少為適當？
肆、法院的判斷：
一、被告甲○○否認有對原告二人以「如果不還錢，要到原告家
    搬東西，或派人來值班」、「一個月要還5000元，是要還到
    死嗎？」之言語恐嚇原告二人，抗辯當時是向原告二人說「
    一個月還5000元是要還到何時？」，並好意提醒原告二人，
    其所欠訴外人陳景如金額不多，不需要動用到法院的資源，
    到時候法院派人來查封、搬東西，這樣反而不好，而被告戊○○辯稱其僅坐在旁邊而已、被告丁○○辯稱其當時在車上
    ，並無所謂在場助勢之行為云云，惟查：
  (一)原告乙○○、丙○○○與被告三人素無怨隙，僅因被告三人
    於97年3 月13日至其住處催討債務，始知悉被告三人為他人
    處理債務，應不致於設詞誣陷被告三人。況原告乙○○、丙○○○於本院審理時之陳述內容大致相符，縱然細節略有差
    異，惟此乃受詰問技巧、原告二人對問題之理解能力及回答
    時之記憶狀態、表達方式等多種因素影響所造成，尚不得據
    此即謂彼等所言為不可採。
  (二)原告乙○○在被告催討債務之初，僅同意一個月償還5000元
    ，為兩造不爭之事實，後來卻簽立每個月要還一萬元之切結
    書，而原告丙○○○並非欠款之人，卻在切結書上簽名當連
    帶保證人，若非受被告脅迫，何以至此？故原告之主張，合
    乎經驗法則，為可採信。
  (三)又被告甲○○於原告二人簽立還款切結書後，有再至原告乙○○住處前張貼書有「乙○○先生，希望你們二位老人家說
    話算話，欠人錢還錢是天公地道，不要在躲避. 如有問題請
    和我聯絡！0000000000」之字條，業據被告三人於台南高分
    院刑事庭審理時供承無訛，並有該字條影本存卷可參。足認
    原告二人於簽立還款切結書之後，確有因害怕而「躲避」情
    事。
  (四)本院於99年5 月18日言詞辯論庭中，（法官問：被告三人是
    否均為鴻丞法律事務所之職員？）被告三人答稱：「是。」
    （法官問：被告三人有無律師資格或法學學歷？）被告三人
    答稱：「沒有，我們是在那裡當助理。」有該日言詞辯論筆
    錄在卷可稽，則被告三人之專長並非法律實務，若非以人數
    及體力優勢，斷無能力擔任法律事務所逾期債務催收工作，
    足證原告二人主張被告甲○○有對原告二人說：「如果不還
    錢，要到原告家搬東西，或派人來值班」、「一個月還5000
    元，是要還到死嗎？」之言語恐嚇原告二人。
  (五)而被告甲○○向原告二人恫稱「如果不還錢，要到原告家搬
    東西，或派人來值班」，在客觀上已可認為是對原告二人之
    財產、自由不利之脅迫性言語。被告戊○○抗辯其僅坐在旁
    邊、被告丁○○抗辯當時在車上，並無在場助勢，惟被告丁○○、戊○○與被告甲○○一同攜帶預先備妥之還款切結書
    至原告乙○○住處催討債務，應可認有共同之犯意聯絡，況
    被告三人年輕力壯，由被告甲○○出言脅迫，即便被告丁○○、戊○○僅是在場，對二名年紀不輕之原告亦足生威嚇之
    作用，則被告丁○○、戊○○二人在場助勢，亦可認定。故
    被告三人辯稱當時是向原告二人說「一個月還5000元是要還
    到何時？」，並好意提醒原告二人，其所欠訴外人陳景如金
    額不多，不需要動用到法院的資源，到時候法院派人來查封
    、搬東西，這樣反而不好，而被告戊○○僅坐在旁邊而已、
    被告丁○○當時在車上，並無所謂在場助勢之行為云云，不
    足採信。
  (六)被告甲○○對原告二人說「一個月要還5000元，是要還到死
    嗎」之言語，表面觀之，是對原告乙○○表示一個月只能還
    5000元表達不滿之意，但如此強烈的表達不滿方式，再加上
    被告三人年輕力壯，由被告甲○○口出此言，復有被告丁○○、戊○○在場助勢，對二名年紀不輕之原告顯然足生威嚇
    之作用，因此被告甲○○上開言語，也可認為是脅迫的一種
    方式，自可構成對原告二人之侵權行為。
二、按因故意或過失，不法侵害他人之權利者，負損害賠償責任
    。故意以背於善良風俗之方法，加損害於他人者亦同。又違
    反保護他人法律，致生損害於他人者，負賠償責任；不法侵
    害他人之身體、健康、名譽、自由、信用、隱私、貞操，或
    不法侵害其他人格法益而情節重大者，被害人雖非財產上之
    損害，亦得請求賠償相當之金額；再數人共同不法侵害他人
    之權利者，連帶負損害賠償責任。民法第184 條第1 、2 項
    、第195 條第1 項及第185 第1 項前段分別定有明文。本件
    被告三人共同以脅迫方式逼使原告二人書立連帶還款切結書
    而使原告行無義務之事，係侵害原告二人之自由權，原告二
    人依上開規定，請求被告三人連帶給付精神慰撫金，即屬有
    據。
三、次按「法院對於精神慰撫金之量定，應斟酌侵權行為人與被
    害人之身分、地位及經濟狀況等關係定之」（最高法院76年
    台上字第1908號判例參照）。依兩造不爭執事項可知，被告
    三人係為訴外人陳景如處理與原告乙○○間關於23萬元之債
    務糾紛，原告二人亦不否認有欠陳景如債務之情形，惟被告
    三人以此種恐嚇討債方式替他人處理債務糾紛確屬不該，故
    本院參酌上情及兩造之身分、地位及經濟狀況等一切情狀，
    認原告二人分別請求被告三人連帶賠償精神慰撫金50萬元實
    嫌過高，應各以10萬元為適當。
四、又「給付無確定期限者，債務人於債權人得請求給付時，經
    其催告而未為給付，自受催告時起，負遲延責任。其經債權
    人起訴而送達訴狀，或依督促程序送達支付命令，或為其他
    相類之行為者，與催告有同一之效力。」又「遲延之債務，
    以支付金錢為標的者，債權人得請求依法定利率計算之遲延
    利息。」再「應付利息之債務，其利率未經約定，亦無法律
    可據者，週年利率為百分之五。」民法第229 條第2 項、第
    233 條第1 項前段、第203 條分別定有明文。從而，原告本
    於侵權行為之法律關係，請求被告連帶給付之金額，各在10
    萬元，及自起訴狀繕本送達翌日（即99年1 月8 日）起，至
    清償日止，按年利率百分之五計算之利息之範圍內，為有理
    由，應予准許，至原告超過上述金額之請求，則屬無據，應
    予駁回。
伍、本判決原告勝訴部分，所命給付之金額未逾50萬元，依民事
    訴訴法第389 條第1 項第5 款規定，應依職權宣告假執行，
    此部分雖經原告陳明願供擔保請准宣告假執行，惟其聲請不
    過促請法院職權發動，本院無庸就其聲請為准駁之裁判，附
    此敘明。至於原告敗訴部分，其假執行之聲請亦失所附麗，
    應併予駁回。
陸、結論：本件原告之訴，為一部有理由，一部無理由，並依民
    事訴訟法第79條、第389 條第1 項第5 款判決如主文。
中    華    民    國    99    年    5     月    31    日
                  民事第一庭    法  官  邱瑞裕
以上為正本，係照原本作成。
如對本判決上訴，須於判決送達後20日內向本院提出上訴狀
中    華    民    國    99    年    5     月    31    日
                                書記官  陳文明

司法院資訊處製作；財團法人民間司法改革基金會備份。
